【裁判字號】    96,易,801
【裁判日期】    970102
【裁判案由】    過失重傷害
【裁判全文】
臺灣臺南地方法院刑事判決               96年度易字第801號
公  訴  人  臺灣臺南地方法院檢察署檢察官
被      告  甲○○
選任辯護人  李合法律師
            趙培皓律師
上列被告因過失重傷害案件，經檢察官提起公訴（95年度營偵字
第844號），被告於審判期日就被訴事實為有罪之陳述，本院合
議庭裁定由受命法官獨任進行簡式審判程序，判決如下：
    主  文
甲○○從事業務之人，因業務上之過失致人於死，處有期徒刑肆
月，如易科罰金，以銀元佰元即新臺幣玖佰元折算壹日，減為
有期徒刑貳月，如易科罰金，以銀元佰元即新臺幣玖佰元折算
壹日，緩刑貳年。
    事  實
一、甲○○自民國八十八年起即以出租膠筏供人出海垂釣為業，
    為從事業務之人。甲○○於九十五年五月二十一日七時十分
    許，在臺南縣將軍鄉馬沙溝（起訴書誤載為長沙溝）將軍溪
    口航道，將動力源為山葉牌三○ＧＥＭＬ型三十馬力（引擎
    號碼三五一六六六號）船外機之膠筏，以一天新臺幣一千一
    百元之代價出租予林望雄、黃正雄、黃忠治及林慶，並由
    林望雄駕駛，甲○○原應注意上開船外機為膠筏之動力裝置
    ，且船外機係利用內部飛輪旋轉來帶動螺漿拍擊海水，以使
    膠筏能夠前進，船外機內部因溼度高加上海水鹽分侵蝕以及
    長期置於水面之高溫環境下，內部容易產生材料鏽蝕、材料
    疲乏、裂痕及斷裂之情形，且每六個月必須委由具備證照之
    技術人員完成中期保養檢修程序，包含取開自動輪盤檢查手
    拉啟動線固定架是否產生鏽蝕、裂痕、斷裂等，又該船外機
    為商用引擎更必須加強檢修頻率，而甲○○在購入上開船外
    機後，曾於九十四年六月二日委由專業人士丙○○完成上開
    中期保養檢修程序，已明知有此種檢修管道可以委託，其客
    觀上並無不能注意之情事，其應注意能注意竟疏於注意，自
    九十四年六月二日後即未再委由具備證照之技術人員從事上
    開中期保養檢修程序，致未能發現上開船外機內部手拉啟動
    線固定架上之固定盤已受有嚴重鏽蝕，本身已有一裂痕，適
    當日林望雄於駕駛上開船外機動力膠筏時，上開船外機內部
    之手拉啟動線固定盤因原有之材料鏽蝕、材料疲乏及裂痕所
    造成之斷裂部分於撞擊船外機後，船外機內部之零件碎片飛
    出刺中黃忠治，致黃忠治受有頭部外傷致左側顱骨骨折及顱
    內出血之傷害而送醫急救。甲○○於同日事故發生後，在司
    法警察機關尚不知何人為犯罪嫌疑人時，主動向該轄區海巡
    署馬沙溝安檢所報案，並協同海巡署人員到場處理，自首犯
    行並接受裁判。而黃忠治因前開腦傷昏迷不醒呈植物人狀態
    ，延至九十六年八月二十一日十四時三十分許，仍因之呼吸
    衰竭併呼吸器使用引致肺炎而死亡。
二、案經指定代行告訴人乙○○即黃忠治之子訴由臺灣臺南地方
    法院檢察署檢察官偵查起訴。
      理  由
一、本件係經被告甲○○於本院當庭表示認罪，而以簡式審判程
    序加以審理，此有本院九十六年十二月十八日審判筆錄一份
    附卷足憑，則依據刑事訴訟法第二百七十三條之二、同法第
    一百五十九條第二項之規定，本件不適用傳聞法則有關限制
    證據能力之相關規定，合先敘明。
二、上開事實，業據被告於本院審理時坦承不諱，核與代行告訴
    人乙○○指訴及證人黃正雄、林望雄、林慶、丙○○及被
    告配偶林月麗之證述情節相符，並經鑑定人蔣小偉於偵查中
    結證明確，復有現場照片四十二張、扣押書乙紙、國立清華
    大學動力機械學系九十六年三月三十日船外機事故調查報告
    、船外機原廠保修程序單、原廠操作說明書、國立成功大學
    醫學院附設醫院九十五年七月三十一日函各一紙在卷可資佐
    證，而死者黃忠治係因本件事故受有頭部外傷致左側顱骨骨
    折及顱內出血之傷害經送醫急救後，因前開腦傷昏迷不醒呈
    植物人狀態，延至九十六年八月二十一日十四時三十分許，
    仍因之呼吸衰竭併呼吸器使用引致肺炎而死亡等情，亦有瑞
    祥醫院死亡證明書乙紙在卷可憑，是被告上開自白與事實相
    符，堪以採信。
三、按上開船外機為膠筏之動力裝置，且船外機係利用內部飛輪
    旋轉來帶動螺漿拍擊海水，以使膠筏能夠前進，船外機內部
    因溼度高加上海水鹽分侵蝕以及長期置於水面之高溫環境下
    ，內部容易產生材料鏽蝕、材料疲乏、裂痕及斷裂之情形，
    因而每六個月必須委由具備證照之技術人員完成中期保養檢
    修程序乙節，有前開原廠操作說明書附卷可稽，而上開中期
    保養程序包含取開自動輪盤檢查手拉啟動線固定架是否產生
    鏽蝕、裂痕、斷裂等情，亦經鑑定人蔣小偉於偵查中結證明
    確（見臺灣臺南地方法院檢察署九十五年度核交字第五六三
    號偵查卷第一八一頁），查被告既自八十八年起即以出租動
    力機膠筏為業，且於購入上開船外機後，亦曾於九十四年六
    月二日委由專業人士丙○○完成上開中期保養檢修程序，並
    據證人丙○○偵查中供陳甚明（見前開同一偵查卷第一０八
    頁），對於上開應定期檢修之規定自知之甚稔，為其應注意
    之事項，且其既已明知可委由具有專業能力之丙○○保養之
    此一定期檢修管道，足見被告客觀上亦無不能注意之情事，
    詎其應注意能注意竟疏於注意，自九十四年六月二日後即未
    再委由具備證照之技術人員從事上開中期保養檢修程序，致
    未能發現上開船外機內部手拉啟動線固定架上之固定盤已受
    有嚴重鏽蝕，本身已有一裂痕，適當日證人林望雄於駕駛上
    開船外機動力膠筏時，上開船外機內部之手拉啟動線固定盤
    因原有之材料鏽蝕、材料疲乏及裂痕所造成之斷裂部分，在
    船外機運行時，因受到離心力之影響，導致其變形扭曲斷裂
    ，由於斷裂的碎片其能量極大，致造成船外機其餘部件的嚴
    重損壞，而扭曲所形成之尖銳面足以使船外機的外罩破損，
    使得內部碎片飛出船外機機殼外刺中被害人黃忠治，被害人
    黃忠治並因之不治死亡，被告自有違前開規定之注意義務，
    其顯有過失，本件經送清華大學鑑定結果亦同此認定，有前
    揭船外機事故調查報告在卷可憑。又本件被害人黃忠治係因
    此次事故受有前開腦傷昏迷不醒呈植物人狀態，並因之呼吸
    衰竭併呼吸器使用引致肺炎而死亡，是被告之過失行為與被
    害人之死亡結果間，具有相當因果關係，亦無疑義。從而，
    本件事證已甚明確，被告犯行洵堪認定，自應依法論科。
四、刑法新舊法比較：按行為後法律有變更者，適用行為時之法
    律。但行為後之法律有利於行為人者，適用最有利於行為人
    之法律，刑法第二條第一項定有明文。
  (一)自首部分：刑法第六十二條有關自首之規定，修正前之舊法
    規定為「必減」其刑，惟被告行為後，刑法於九十四年二月
    二日修正公布，九十五年七月一日施行，修正公佈施行之新
    法規定改為「得減」其刑，此項變動影響行為人之刑罰法律
    效果，係屬新修正刑法第二條第一項之「法律變更」，本件
    被告自首之時間係於新修正刑法生效前之九十五年五月二十
    一日，自應為新舊法比較，因修正前舊法規定為「必減」其
    刑，較有利於行為人，從而，應適用較有利於行為人之修正
    前刑法第六十二條之規定，減輕其刑。
  (二)易科罰金部分：修正前刑法第四十一條第一項前段規定：「
    犯最重本刑為五年以下有期徒刑以下之刑之罪，而受六個月
    以下有期徒刑或拘役之宣告，因身體、教育、職業、家庭之
    關係或其他正當事由，執行顯有困難者，得以一元以上三元
    以下折算一日，易科罰金。」，而被告行為時之易科罰金折
    算標準，依九十五年七月一日修正條文施行前罰金罰鍰提高
    標準條例第二條前段之規定（現已刪除），就其原定數額提
    高為一百倍折算一日，則被告行為時之易科罰金折算標準，
    應以銀元一百元至三百元折算一日，經折算為新臺幣後，係
    以新臺幣三百元至九百元折算為一日；惟修正施行後之刑法
    第四十一條第一項前段則規定：「犯最重本刑為五年以下有
    期徒刑以下之刑之罪，而受六個月以下有期徒刑或拘役之宣
    告者，得以新臺幣一千元、二千元或三千元折算一日，易科
    罰金。」，比較修正前後之易科罰金折算標準，以修正前第
    四十一條第一項前段規定較有利於被告。
五、核被告甲○○所為，係犯刑法第二百七十六條第二項之業務
    過失致人於死罪，公訴人雖依刑法第二百八十四條第二項後
    段之業務過失重傷害罪提起公訴，惟被害人黃忠治已於起訴
    後因同一原因死亡，其基本社會事實同一，為同一案件，應
    認自始即以同一事實繫屬於法院，並在本院所得審理之範圍
    ，而檢察官既於本院審理時當庭變更起訴法條為業務過失致
    死罪（見本院九十六年十月三十日審判筆錄），本院自無庸
    再為變更起訴法條之諭知，併予敘明。又其肇事後未被有偵
    查權之公務員或機關發覺其為犯嫌前，即自行前往具有偵查
    權限之海巡署馬沙溝安檢所報案，並當場承認其為膠筏出租
    業者而自首犯行，進而接受裁判，此業經被告於審判中自承
    在卷，並與證人林慶、林望雄於馬沙溝安檢所訪談所述相
    符，應依修正前刑法第六十二條減輕其刑。爰審酌被告之品
    行、應負過失責任之程度、造成被害人死亡之結果，並其犯
    後尚能坦承犯行，頗有悔意等一切情狀，量處如主文所示之
    刑，並諭知如易科罰金之折算標準。另查被告犯罪之時間，
    係在九十六年四月二十四日以前，依中華民國九十六年罪犯
    減刑條例第二條第一項第三款、第七條規定，應減其宣告刑
    二分之一，故減處為有期徒刑二月，並諭知如易科罰金折算
    標準，以資懲戒。按犯罪在新法施行前，新法施行後，緩刑
    之宣告，應適用新法第七十四條之規定（最高法院九十五年
    五月二十三日刑事庭第八次會議決議七參照）。查被告前未
    曾因故意犯罪受有期徒刑以上刑之宣告，有臺灣高等法院被
    告前案紀錄表在卷可憑，其因一時失慮，致罹刑典，事後已
    坦承犯行，深具悔意，且已與被害人黃忠治家屬達成和解賠
    償損失，有臺南縣將軍鄉調解委員會九十六年民調字第○二
    六號調解筆錄附卷可參，其經此偵審程序教訓及刑之宣告後
    ，應知警惕而無再犯之虞，本院因認所宣告之刑以暫不執行
    其刑為適當，爰予以宣告緩刑二年，以啟自新。至扣案山葉
    牌三○ＧＥＭＬ型三十馬力（引擎號碼三五一六六六號）船
    外機一台，雖屬被告所有，惟該船外機非被告專供犯罪行為
    為目的之物，爰不為沒收之諭知，附此敘明。
據上論斷，應依刑事訴訟法第二百七十三條之一第一項、第二百
九十九條第一項前段，刑法第二條第一項前段、第二百七十六條
第二項、修正前第六十二條、修正前第四十一條第一項前段、第
七十四條第一項第一款，刑法施行法第一條之一第一項、第二項
前段，廢止前罰金罰鍰提高標準條例第二條，判決如主文。
本案經檢察官丁○○到庭執行職務。
中    華    民    國    97    年    1     月    2     日
                  刑事第六庭    法  官
以上正本證明與原本無異
如不服本判決應於收受本判後10日內向本院提出上訴書狀，並應
敘述具體理由。如未敘述上訴理由者，應於上訴期間屆滿後20日
內向本院補提理由書狀（均須按他造當事人之人數附繕本）「切
勿逕送上級法院」。
                                書記官  方秀貞
中    華    民    國    97    年    1     月    2     日
附錄本案論罪科刑法條
刑法第276條（過失致死罪）
因過失致人於死者，處 2 年以下有期徒刑、拘役或 2 千元以下
罰金。
從事業務之人，因業務上之過失犯前項之罪者，處 5 年以下有期
徒刑或拘役，得併科3千元以下罰金。


司法院資訊處製作；財團法人民間司法改革基金會備份。
